ACORDAO-COMPLETO-2408401

ACÓRDÃO 6335/2020 ATA 17/2020 - PRIMEIRA CÂMARA

VISTOS, relatados e discutidos estes autos de tomada de contas especial instaurada pelo Fundo Nacional de Saúde (FNS/MS) , em desfavor dos Srs. Amaro da Silva Dantas e José Thomé Filho, em razão de irregularidades na aplicação dos recursos do Sistema Único de Saúde (SUS) no exercício de 2008.
ACORDAM os ministros do Tribunal de Contas da União, reunidos em sessão da 1ª Câmara, ante as razões expostas pelo relator, em:
9.1. rejeitar as alegações de defesa apresentadas pelo Sr. José Thomé Filho;
9.2. julgar irregulares, com fundamento nos arts. 1º, I, e 16, III, "b" e "c", da Lei 8.443/1992 c/c os arts. 19 e 23, III, da mesma lei, e com arts. 1º, I, e 209, II e III, e 214, III, do RI/TCU, as contas do Sr. José Thomé Filho e condená-lo ao pagamento das quantias abaixo especificadas, com a fixação do prazo de 15 (quinze) dias, a contar da notificação, para que comprove, perante este Tribunal (art. 214, III, "a", do RI/TCU) , o recolhimento da dívida aos cofres do Fundo Nacional de Saúde, atualizada monetariamente e acrescida dos juros de mora, calculados a partir das datas discriminadas, até a data do recolhimento, na forma prevista na legislação em vigor:
	VALOR ORIGINAL (R$) 
	DATA DA OCORRÊNCIA

	30.655,71
	4/4/2008

	10.218,23
	15/5/2008

	10.218,23
	17/6/2008

	10.218,23
	18/7/2008

	10.218,23
	4/8/2008

	10.218,23
	19/9/2008

	10.218,23
	15/10/2008

	10.218,23
	10/11/2008

	10.218,23
	24/12/2008

9.3. excluir o Sr. Amaro da Silva Dantas do rol de responsáveis;
9.4. autorizar, desde logo, nos termos do art. 28, II, da Lei 8.443/1992, a cobrança judicial da dívida, caso não atendida a notificação;
9.5. em cumprimento ao disposto no § 3º do art. 16 da Lei 8.443/1992, encaminhar cópia desta deliberação à Procuradoria da República no Amazonas.

Tomada de contas especial instaurada em razão de irregularidades na aplicação dos recursos do Sistema Único de Saúde (SUS) no exercício de 2008.

Primeira Câmara

Município de Autazes/AM.

3. Interessados/Responsáveis:
3.1. Interessado: Fundo Nacional de Saúde - MS (00.530.493/0001-71).
3.2. Responsáveis: Amaro da Silva Dantas (XXX.605.674-XX); José Thomé Filho (XXX.612.692-XX).

13.1. Ministros presentes: Walton Alencar Rodrigues (Presidente), Benjamin Zymler, Bruno Dantas e Vital do Rêgo.
13.2. Ministros-Substitutos presentes: Augusto Sherman Cavalcanti e Weder de Oliveira (Relator).

ACORDAO-COMPLETO-2453034

Acórdão 4475/2022 - Primeira Câmara

WEDER DE OLIVEIRA

Transcrevo, com ajustes de forma, a instrução apresentada (peças 44, 45 e 46) pela Secretaria de Controle Externo de Tomada de Contas Especial (Secex-TCE) :
"Cuidam os autos de tomada de contas especial instaurada pelo Fundo Nacional de Saúde (FNS/MS) , originalmente em desfavor do Sr. Amaro da Silva Dantas (CPF XXX.605.674-XX) , na condição de Secretário Municipal de Saúde de Autazes/AM (gestão: 1/1/2005 a 31/12/2008) , e do Sr. José Thomé Filho (CPF XXX.612.692-XX) , na condição de Prefeito Municipal de Autazes/AM (gestão: 1/1/2005 a 31/12/2008) , em razão de irregularidades na aplicação dos recursos do Sistema Único de Saúde (SUS) , apurada em fiscalização do Denasus, da qual resultou o Relatório de Auditoria n. 14723 (peça 12) , o qual foi posteriormente complementado (peça 11) .
HISTÓRICO
2.	No período de janeiro a dezembro de 2008, foi repassado pelo FNS à Prefeitura Municipal de Autazes/AM (CNPJ 04.477.642/0001-37) para a execução do Programa de Assistência Farmacêutica Básica (bloco da Assistência Farmacêutica) o valor de R$ 112.403,25 em onze parcelas, tendo ocorrido o crédito na conta corrente n. 6758-X, da agência 3563, do Banco do Brasil:
Quadro 1: Repasses do FNS à Prefeitura Municipal de Autazes/AM - Programa de Assistência Farmacêutica Básica - exercício 2008
	Parcela
	Data
	Valor (R$) 

	03/2008
	04/04/2008
	10 218,57

	02/2008
	04/04/2008
	10 218,57

	01/2008
	04/04/2008
	10 218,57

	04/2008
	15/05/2008
	10 218,57

	05/2008
	17/06/2008
	10 218,57

	06/2008
	18/07/2008
	10 218,57

	07/2008
	04/08/2008
	10 218,57

	08/2008
	19/09/2008
	10 218,57

	09/2008
	15/10/2008
	10 218,57

	10/2008
	10/11/2008
	10 218,57

	11/2008
	24/12/2008
	10 218,57

Fonte: FNS (Disponível em: https://consultafns.saude.gov.br. Acesso em: 30 ago. 2018) .
2.1.	Os extratos bancários da referida conta específica encontram-se juntados nestes autos (peça 6, p. 14-27) .
3.	No período de 8/9/2014 a 12/9/2014, a unidade descentralizada do Denasus, o SEAUD/AM, realizou auditoria na Secretaria Municipal de Saúde de Autazes/AM, em atendimento à demanda da Procuradoria da República no Estado do Amazonas, com o objetivo de apurar a situação das contas da Prefeitura Municipal de Autazes, em relação aos repasses do governo federal para o programa Farmácia Básica. O período de abrangência dos exames realizados pela equipe de fiscalização foi o exercício de 2008 (peça 12, p. 3) . 
3.1.	Em 16/4/2015 foi emitido o relatório complementar de auditoria (peça 11) , tendo por objetivo proceder a análise e emissão de conclusão sobre as justificativas apresentadas pelo Sr. Amaro da Silva Dantas ao SEAUD-AM.
3.2.	Dentre as constatações realizadas, as relativas à administração financeira dos recursos oriundos do Fundo Nacional de Saúde - FNS que geraram proposições de devolução de recursos foram as seguintes (peça 12, p. 14-16) : 
- não disponibilização, em sua totalidade, da documentação comprobatória da execução financeira do exercício de 2008, consoante a Constatação n. 337450 (peça 12, p. 9-12) .
3.3.	No que se refere à Constatação n. 337450 (peça 12, p. 9-12) , restou registrado no relatório de auditoria do Denasus o seguinte (peça 12, p. 9-10) :
'Evidência: Transferências financeiras do Fundo Nacional de Saúde - FNS demonstram que os repasses da Assistência Farmacêutica Básica - AFB, no montante de R$112.403,25 (...) foram realizados no ano de 2008. Extratos bancários da conta 6758-x, agência 3563, do Banco do Brasil comprovam o recebimento destes créditos, mas não foram apresentados documentos que comprovem o gasto destes recursos. A ausência de documentação referente a processos de aquisição de qualquer insumo ou serviço para a saúde contraria os artigos 60 a 65 da Lei n° 4.320/64, parágrafo único do Art. 70 da CF/88, parágrafo 4°. do Art. 33 da Lei n° 8.080/90, Art. 11 do Decreto n° 1.651/95 e Art. 26 da Lei n° 10.180/01.
Fonte da Evidência: Consultas de pagamentos no site do Fundo Nacional de Saúde extratos bancários da conta 6758-x, agência 3563 do Banco do Brasil e Comunicados de Auditoria-CA n° 01/2014, 02/2014, 03/2014 e 04/2014.
 (...) 
Justificativa: A justificativa do Sr. Amaro da Silva Dantas, que se encontra em anexo, foi apresentada através do Ofício s/n de 10/10/2014, no qual são expostas as seguintes alegações:
1) durante o período em que esteve na função de Secretário Municipal de Saúde no município de Autazes, todas as aquisições de materiais, sejam eles de consumo, permanentes, contratação de serviços e de pessoal, bem como de demissões de funcionários, eram realizados pelo Prefeito Municipal e Secretaria Municipal de Administração e Finanças;
2) em nenhum momento a Secretaria Municipal de Saúde realizou ou mesmo participou de tais ações e nas compras de medicamentos da assistência farmacêutica básica apenas fornecia a relação dos mesmos; 
3) informou ainda que durante todo o período em que desempenhou a função de Secretário Municipal de Saúde nunca foi membro de comissão de licitação, não assinou quaisquer cheques referentes às contas do Fundo Municipal de Saúde, não comprou quaisquer materiais, sejam eles de consumo ou permanentes, não contratou ou demitiu pessoal e em nenhum momento passou recibo em notas fiscais recebendo materiais e quando os mesmos chegavam ao município eram entregues pelos responsáveis da Prefeitura, que os recebiam dos barcos que vinham de Manaus e entregavam na SEMSA;
No documento o Sr. Amaro da Silva Dantas, conclui que não pode informar quando ou mesmo como foram realizados os desembolsos e as devidas prestações de contas, pois nunca participou dos mesmos e nas constatações apuradas durante a presente auditoria, acha pessoalmente que pode ter ocorrido um erro nas prestações de contas realizadas pela Prefeitura ao não enviar as mesmas para quem de direito.
 (...) 
O Ex-prefeito Municipal, Sr. José Thomé Filho, apresentou justificativa intempestiva por meio de documento s/n, no qual alega ter entregue toda a documentação referente a sua gestão para a gestão atual, incluindo pastas com processos de pagamentos de despesas da Secretaria Municipal de Saúde do período de 2001 a 2008, consoante cópia anexa do Termo de Entrega de Documentos. Também apresentou requerimento que foi entregue à Gestão atual em 09/10/2014, solicitando cópia dos documentos do Programa Farmácia Básica referente ao exercício de 2008, repassados à comissão de transição nomeada à época pelo Gestor Atual, salientando que até a data de 07/11/2014 o pedido não foi atendido.'
3.4.	O item IX (Proposição de Devolução) do relatório de auditoria do Denasus apresentou o detalhamento do valor impugnado, no valor de R$ 112.403,25, repassados por meio das ordens bancárias relacionadas no Quadro n. 1, à conta corrente n. 6758-X, da agência 3563, do Banco do Brasil (peça 6, p. 14-27) , ante a irregularidade relacionada à ausência de documentação na comprovação das despesas (constatação 337450) .
4.	O Relatório do Tomador de Contas Especial n. 95/2017, de 23/5/2017 (peça 15) circunstanciou as ocorrências relacionadas à instauração da tomada de contas especial, concluindo pela responsabilidade do Sr. Amaro da Silva Dantas (CPF XXX.605.674-XX) e do Sr. José Thomé Filho (CPF XXX.612.692-XX) pelas irregularidades na aplicação de recursos repassados, e que não tiveram a regular gestão comprovada, cujo valor original somou a quantia de R$ 112.403,25.
5.	Por fim, o Relatório de Auditoria n. 900/2017 relatou os fatos que ensejaram a instauração desta tomada de contas especial, tendo concluído ao final que houve um dano total ao erário, atualizado até a data de 23/5/2017, no valor de R$ 280.686,11, que seriam de responsabilidade do Sr. Amaro da Silva Dantas (CPF XXX.605.674-XX) e do Sr. José Thomé Filho (CPF XXX.612.692-XX) (peça 16) .
6.	Concluída a tomada de contas especial no âmbito do Fundo Nacional de Saúde, o Ministério da Transparência e Controladoria Geral da União, com fundamento no seu Relatório de Auditoria n. 900/2017, certificou a irregularidade das contas (peça 17) , tendo o dirigente do Controle Interno emitido o parecer 900/2017 (peça 18) e a autoridade ministerial competente tomado conhecimento dos fatos, na forma regulamentar, determinando o encaminhamento das presentes contas a este Tribunal (peça 19) .
7.	No âmbito do Ministério da Saúde, a apuração da fase interna da TCE desenvolveu-se nos autos do processo de TCE n. 25000.073795/2017-52, o qual foi precedido de apurações no âmbito do processo administrativo n. 25009.003355/2014-13 (cf. peça 15, p. 1) .
8.	As peças exigidas pela IN/TCU n. 71/2012 que se encontram nos autos são as seguintes: ficha de qualificação dos responsáveis (peça 13) ; matriz de responsabilização (peça 7) ; notificações expedidas (peça 8) , com avisos de recebimento (peça 3) ; demonstrativos de débito (peça 14) ; registro de responsabilidade em conta do ativo (peça 10) ; relatório do Tomador de Contas Especial n. 95/2017, de 23/5/2017 (peça 15) ; relatório de auditoria CI n. 900/2017 (peça 16) ; certificado de auditoria n. 900/2017 (peça 17) ; parecer do dirigente de controle interno n. 900/2017 (peça 18) ; pronunciamento ministerial (peça 19) . Documentos relativos à nomeação/exoneração da responsável listada na fase interna desta TCE encontram-se juntados aos autos (peça 2) .
Esgotamento da via administrativa do Ministério da Saúde para ressarcimento do dano
9.	Preliminarmente, oportuno consignar que, nos termos do art. 23, § 1º, do Decreto 7.827/2012, que regulamenta a Lei Complementar 141/2012, e item 9.3.5.2 do Acórdão 1072/2017-TCU-Plenário (Relator Min. Bruno Dantas) , foram esgotadas, na via administrativa de controle interno do Ministério da Saúde, as medidas para ressarcimento do dano, conforme notificações aos responsáveis constantes nos seguintes documentos: 
- Sr. Amaro da Silva Dantas: Edital n. 97, de 26/7/2016, publicado no D.O.U., seção 3, de 27/7/2016 (peça 8, p. 7) ;
- Sr. José Thomé Filho: Ofício Sistema n. 005179/MS/SE/FNS, de 6/7/2016 (peça 8, p. 3-4) , recebido em 18/7/2016, conforme A.R. (peça 1, p. 5) .
Fase externa da TCE
10.	A presente tomada de contas especial foi autuada no TCU em 25/10/2017, dando início à fase externa da TCE.
11.	Em 25/9/2018 foi realizada a instrução inicial destes autos no Tribunal (peça 20) . Naquela oportunidade foi apontado o seguinte, em síntese:
- a TCE foi instaurada em razão de não disponibilização, em sua totalidade, da documentação comprobatória (Processos de pagamentos, liquidação, empenhos, contratos, etc) da execução financeira do Programa de Assistência Farmacêutica Básica no município de Autazes/AM no exercício de 2008, com recursos oriundos do FNS. Porém, nos autos encontram-se tão somente os extratos bancários da conta corrente específica; 
- as evidências da constatação n. 337450 do Relatório de Auditoria Denasus n. 14723 decorreram de: consultas de pagamentos no site do Fundo Nacional de Saúde; extratos bancários da conta 6758-x, agência 3563 do Banco do Brasil e Comunicados de Auditoria-CA n° 01/2014, 02/2014, 03/2014 e 04/2014 (peça 12, p. 10) ; 
- foram apontados como responsáveis na fase interna desta TCE o ex-secretário municipal de saúde e o ex-prefeito. Em suas justificativas apresentadas à equipe do Denasus (peça 11, p. 6) , o ex-secretário de saúde declarou que não movimentava os recursos da área da Saúde, e essa movimentação era realizada pelo então prefeito. Em sua defesa, o então Secretário de Saúde afirmou jamais ter assinado qualquer cheque, afirmou que nunca teve acesso às senhas das contas do FMS, talões de cheques e prestações de contas; 
- não constavam nos autos as justificativas apresentadas pelo ex-prefeito, tão somente sua transcrição, muito menos consta o documento em que o ex-prefeito eximira de quaisquer responsabilidades o então secretário municipal de finanças, Sr. Wanderlan da Silva Ramalho (peça 12, p. 10) ;
- sob o aspecto legal, o responsável pela gestão dos recursos do SUS é o secretário de saúde, à luz do disposto no inciso III do art. 9º da Lei 8080/1990 c/c art. 11 do Decreto n. 1651/1995, porém, em outros processos de controle externo já restara consignado por equipes de auditoria do Denasus que esses recursos eram geridos exclusivamente pelo chefe do Executivo;
- foi proposta a realização de diligência junto ao SEAUD/AM/DENASUS e à Superintendência do Banco do Brasil no Estado do Amazonas. 
12.	Em 24/4/2019 foi realizada a segunda instrução dos autos (peça 32) . Naquela oportunidade foi realizada a análise da resposta às diligências promovida por esta Secretaria.
13.	Por meio do Ofício 1914/2018-TCU/Secex-TCE, de 1/10/2018 (peça 24) , o Núcleo Estadual do Ministério da Saúde do Amazonas apresentou, tempestivamente, as seguintes informações e/ou esclarecimentos, constantes da peça 27:
- cópia das justificativas apresentadas à equipe de fiscalização pelos seguintes gestores: José Thomé Filho (peça 27, p. 21-28) , Amaro da Silva Dantas (peça 27, p. 3) e Wanderlan da Silva Ramalho (peça 27, p. 30-35) ;
- cópia do documento em que o ex-prefeito eximiu de quaisquer responsabilidades o então secretário municipal de finanças, Sr. Wanderlan da Silva Ramalho (peça 27, p. 19) ;
- cópia dos Comunicados de Auditoria-CA n. 01/2014 (peça 27, p. 4-6) , e respectivo comprovante de recebimento: (peça 27, p. 7-9) , 02/2014 (peça 27, p. 10-12) , 03/2014 (peça 27, p. 13-15) e 04/2014 (peça 27, p. 16-18) .
14.	Por meio do Ofício 1915/2018-TCU/Secex-TCE, de 1/10/2018 (peça 23) , o Banco do Brasil apresentou, intempestivamente, as seguintes informações e/ou esclarecimentos, constantes das peças 28 a 30:
- cópia dos cheques avulsos sacados contra a conta corrente n. 6758-X, da agência 3563, do Banco do Brasil, durante o exercício de 2008 (peça 29) ;
- fita de caixa de cheques avulsos (peça 30) ;
- informação sobre as pessoas autorizadas a movimentar a mencionada conta corrente, no exercício de 2008: José Thomé Filho (peça 28) .
15.	Foram consideradas atendidas as diligências realizadas junto ao SEAUD/AM e à Superintendência do Banco do Brasil no Estado do Amazonas.
16.	A informação advinda da diligência apontou que quem movimentava a conta corrente n. 6758-X, da agência 3563, do Banco do Brasil, era o Sr. José Thomé Filho (CPF XXX.612.692-XX) , então prefeito de Autazes/AM (peça 28) . 
17.	Foi proposto que se realizasse a citação do Sr. José Thomé Filho (CPF XXX.612.692-XX) , na condição de Prefeito Municipal de Autazes/AM (gestão: 1/1/2005 a 31/12/2008) .
ANÁLISE DOS PRESSUPOSTOS DE PROCEDIBILIDADE DA IN/TCU 71/2012
Verificação de Eventual Prejuízo ao Contraditório e Ampla Defesa
18.	Verifica-se que não há prejuízo ao contraditório e ampla defesa, uma vez que não houve o transcurso de mais de dez anos desde o fato gerador sem que tenha havido a notificação dos responsáveis pela autoridade administrativa federal competente (art. 6º, inciso II, c/c art. 19 da IN/TCU 71/2012, modificada pela IN/TCU 76/2016) , pois os recursos transferidos e as despesas impugnadas referem-se aos exercícios de 2008, e os responsáveis foram notificados em 26/7/2016 (peça 8, p. 7) e em 18/7/2016 (peça 1, p. 5) sobre as irregularidades pela autoridade administrativa competente conforme descrito no Relatório Completo do Tomador de Contas Especial n. 95/2017, de 23/5/2017 (peça 15) .
Valor de Constituição da TCE
19.	Verifica-se, também, que o valor atualizado do débito apurado (sem juros) em 1/1/2017 é de R$ 190.136,51, portanto superior ao limite mínimo de R$ 100.000,00, na forma estabelecida conforme os arts. 6º, inciso I, e 19 da IN/TCU 71/2012, modificada pela IN/TCU 76/2016.
VERIFICAÇÃO DA EXISTÊNCIA DE OUTROS DÉBITOS
20.	Em atenção ao comando contido no item 9.4 do Acórdão 1772/2017-TCU-Plenário, de relatoria do Exmo. Ministro-Substituto Augusto Sherman Cavalcanti, e em atendimento ao disposto no art. 6º, § 1º, da Instrução Normativa TCU 71/2012, informa-se os demais processos em tramitação no Tribunal, nos quais foi constatada a existência de outros débitos imputáveis aos responsáveis arrolados nestes autos:
	Responsável
	Processos

	Amaro da Silva Dantas (CPF XXX.605.674-XX) 
	Não há

	Sr. José Thomé Filho (CPF XXX.612.692-XX) 
	Processo 002.662/2018-3, Processo 002.663/2018-0, Processo 019.699/2017-4, Processo 019.700/2017-2, Processo 026.751/2016-0 e Processo 006.591/2013-2 (situação: abertos) .

EXAME TÉCNICO
Caracterização das irregularidades geradoras do dano ao erário
21.	Extrai-se da situação sintetizada na seção 'histórico' desta instrução que o tomador de contas identificou como ilícito gerador do dano as seguintes irregularidades:
22.	Ocorrência 1: Não comprovação da boa e regular aplicação dos recursos repassados pela União, em face da não apresentação de documentos comprobatórios de despesas realizadas com recursos financeiros repassados, na modalidade fundo a fundo, pelo Ministério da Saúde à Prefeitura Municipal de Saúde de Autazes/AM, no exercício de 2008, à conta do Programa de Assistência Farmacêutica Básica, evidenciado na constatação 337450, constante do Relatório de Auditoria do Denasus nº 14723;
Valor histórico: R$ 112.403,25;
Dispositivos violados: art. 37, caput, c/c o art. 70, parágrafo único, da Constituição da República Federativa do Brasil, art. 93, do Decreto-lei 200/1967, art. 66, do Decreto 93.872/1986, arts. 60 a 64 da Lei 4.320/1964;
Responsáveis: Sr. José Thomé Filho (CPF XXX.612.692-XX) , na condição de Prefeito Municipal de Autazes/AM (gestão: 1/1/2005 a 31/12/2008) ; Sr. Amaro da Silva Dantas (CPF XXX.605.674-XX) , na condição de Secretário Municipal de Saúde de Autazes/AM (gestão: 1/1/2005 a 31/12/2008) ;
Condutas: Não demonstrar a boa e regular aplicação de recursos do SUS dos valores recebidos do Fundo Nacional de Saúde pela Prefeitura Municipal de Autazes/AM, à conta do Programa de Assistência Farmacêutica Básica, no exercício 2008, em face da não comprovação documental e atendimento das normas que justificassem os pagamentos realizados;
Evidência: Constatação n. 337450 do Relatório de Auditoria Denasus n. 14723 (peça 12, p. 9-12) .
23.	A TCE foi instaurada em razão de não disponibilização, em sua totalidade, da documentação comprobatória (Processos de pagamentos, liquidação, empenhos, contratos, etc) da execução financeira do Programa de Assistência Farmacêutica Básica no município de Autazes/AM no exercício de 2008, com recursos oriundos do FNS. 
24.	Cabe mencionar que as evidências da constatação n. 337450 do Relatório de Auditoria Denasus n. 14723 decorreram de: Consultas de pagamentos no site do Fundo Nacional de Saúde; extratos bancários da conta 6758-x, agência 3563 do Banco do Brasil e Comunicados de Auditoria-CA n° 01/2014, 02/2014, 03/2014 e 04/2014 (peça 12, p. 10) . 
25.	Foram apontados como responsáveis na fase interna desta TCE o ex-secretário municipal de saúde, Sr. Amaro da Silva Dantas (CPF XXX.605.674-XX) , e o ex-prefeito, Sr. José Thomé Filho (CPF XXX.612.692-XX) . Em suas justificativas apresentadas à equipe do Denasus (peça 11, p. 6) , o ex-secretário de saúde declarou que não movimentava os recursos da área da Saúde, e essa movimentação era realizada pelo então prefeito. Em sua defesa, há um argumento relevante que merece ser destacado: afirma jamais ter assinado qualquer cheque, afirma que nunca teve acesso às senhas das contas do FMS, talões de cheques e prestações de contas. 
26.	O ex-prefeito, Sr. José Thomé Filho, eximiu de quaisquer responsabilidades o então secretário municipal de finanças, Sr. Wanderlan da Silva Ramalho (peça 12, p. 10; peça 27, p. 19) .
27.	Sob o aspecto legal, o responsável pela gestão dos recursos do SUS é o secretário de saúde, à luz do disposto no inciso III do art. 9º da Lei 8080/1990 c/c art. 11 do Decreto n. 1651/1995. Porém, em outros processos de controle externo já restou consignado por equipes de auditoria do Denasus que esses recursos eram geridos exclusivamente pelo chefe do Executivo. 
28.	Com a resposta à diligência encaminhada ao Banco do Brasil, restou corroborada a afirmação do Sr. Amaro da Silva Dantas (peça 27, p. 3) , então secretário municipal de saúde, no sentido de que quem movimentava a conta corrente n. 6758-X, da agência 3563, do Banco do Brasil, era o Sr. José Thomé Filho (CPF XXX.612.692-XX) , então prefeito de Autazes/AM (peça 28) . Propõe-se, assim, a exclusão do Sr. Amaro da Silva Dantas da relação processual.
29.	Dessa feita, o então prefeito Sr. José Thomé Filho atraiu para si a responsabilidade da demonstração do nexo causal entre os recursos federais repassados e as despesas incorridas na execução das despesas, pela apresentação, por exemplo, das notas de empenho, dos recibos, das notas fiscais e dos extratos bancários, entre outros documentos exigíveis, permitindo, assim, que reste efetivamente confirmada a execução do ajuste com os recursos federais transferidos.
30.	Quanto à necessidade de demonstração do bom uso dos recursos públicos, por força do que dispõe o art. 70, parágrafo único, da Constituição Federal, bem assim o art. 93 do Decreto-Lei 200/1967 c/c o art. 66 do Decreto 93.872/1986, a comprovação compete exclusivamente ao gestor dos recursos. O parágrafo único do art. 70 da Constituição Federal determina que 'prestará contas qualquer pessoa física ou jurídica, pública ou privada, que utilize, arrecade, guarde, gerencie ou administre dinheiros, bens e valores públicos ou pelos quais a União responda, ou que, em nome desta, assuma obrigações de natureza pecuniária'. No plano infraconstitucional, o Decreto-lei 200/1967 corporifica o aludido princípio no art. 93.
31.	Cabe ressaltar que a responsabilização dos agentes públicos integrantes da relação processual desta TCE é compatível com o entendimento firmado pelo TCU no item 9.3.3 do Acórdão 1072/2017-TCU-Plenário, de relatoria do Ministro Bruno Dantas, segundo o qual o dano ao erário deve ser restituído ao FNS pelos gestores: 
'9.3.3. tratando-se de débito decorrente de dano ao erário propriamente dito, cabe ao gestor responsável pela irregularidade a obrigação de devolver os recursos, visto que, nessas situações, não há evidências de que eles tenham sido aplicados em prol de alguma finalidade pública, devendo a recomposição ser feita ao Fundo Nacional de Saúde, em respeito ao disposto no art. 2º, inciso VII, do Decreto 3.964/2001 combinado com o art. 33, § 4º, da Lei 8.080/1990.'
32.	Considerando os ilícitos acima identificados, a imputação de responsabilidade atende aos pressupostos estabelecidos na jurisprudência desta Corte de Contas. Com efeito, há elementos para individualizar a conduta, o nexo de causalidade entre esta e a irregularidade geradora do dano e está caracterizada a atuação, no mínimo culposa, do responsável, conforme resumido na matriz de responsabilização anexa a esta instrução e a seguir demonstrado.
33.	Na fase interna desta TCE foram apontados como responsáveis o ex-secretário municipal de saúde e o ex-prefeito. Em suas justificativas apresentadas à equipe do Denasus (peça 11, p. 6) , o ex-secretário de saúde declarou que não movimentava os recursos da área da Saúde, e essa movimentação era realizada pelo então prefeito. Em sua defesa, o ex-secretário municipal de saúde afirmou jamais ter assinado qualquer cheque, bem assim de que nunca teve acesso às senhas das contas do FMS, talões de cheques e prestações de contas. 
34.	Em primeira análise, portanto, encontram-se elementos probatórios nos autos que autorizam a responsabilização do Sr. José Thomé Filho pelos débitos relativos aos recursos transferidos pelo FNS ao Fundo Municipal de Saúde de Autazes/AM no exercício de 2008.
35.	O prefeito municipal pode vir a responder por irregularidades na aplicação de recursos do Sistema Único de Saúde (SUS) caso delas participe ativamente. Encontram-se na jurisprudência desta Corte diversos julgados nessa direção, podendo ser citados os Acórdão 6347/2013-TCU-Primeira Câmara - Relator Min. José Múcio Monteiro, 704/2013 - TCU - 2ª Segunda Câmara - Rel. Min. André de Carvalho e 284/2014-1ª Primeira Câmara - Relator Min. José Múcio Monteiro. 
36.	Na instrução técnica precedente (peça 32) fora apontado que havia fortes indícios de culpabilidade do referido agente, uma vez que deveria ter dado cumprimento ao dever de prestar contas, demonstrando execução físico-financeira dos recursos em conformidade com as normas aplicáveis e que fossem atingidos os objetivos fixados nas normas regentes do programa e no planejamento das ações do SUS no município. 
37.	Também naquela instrução técnica, foi apontado que não havia elementos probantes suficientes nos autos que permitissem a responsabilização do Sr. Amaro da Silva Dantas (peça 27, p. 3) , então secretário municipal de saúde, seja por conduta comissiva ou omissiva.
38.	Assim, na instrução técnica precedente foi proposta a citação do Sr. José Thomé Filho (peça 32) .
Citação realizada
39.	Em cumprimento ao Despacho do Sr. Secretário da Secex-TCE (peça 34) , foi promovida a citação do Sr. José Thomé Filho (CPF: XXX.612.692-XX) , mediante o Ofício 2132/2019-TCU/Secex-TCE, de 30/4/2019 (peça 36) , o qual foi recebido em 16/5/2019, conforme A.R. (peça 37) .
40.	Em 30/5/2019, o responsável solicitou prorrogação do prazo para apresentar alegações de defesa (peças 38 e 39) , a qual foi concedida em 3/6/2019 pela Secretaria de Gestão de Processos (peça 40) .
41.	O Sr. José Thomé Filho tomou ciência do ofício que lhe foi remetido, conforme documento constante da peça 37, tendo apresentado, tempestivamente suas alegações de defesa, conforme documentação integrante da peça 41.  
42.	O responsável foi ouvido em decorrência da irregularidade:
a.1) Irregularidade: Não comprovação da boa e regular aplicação dos recursos repassados pela União, em face da não apresentação de documentos comprobatórios de despesas realizadas com recursos financeiros repassados, na modalidade fundo a fundo, pelo Ministério da Saúde à Prefeitura Municipal de Saúde de Autazes/AM, no exercício de 2008, à conta do Programa de Assistência Farmacêutica Básica, evidenciado na constatação 337450 do Relatório de Auditoria do Denasus n. 14723;
a.2) Conduta: Não demonstrar a boa e regular aplicação de recursos do SUS dos valores recebidos do Fundo Nacional de Saúde pela Prefeitura Municipal de Autazes/AM, à conta do Programa de Assistência Farmacêutica Básica, no exercício 2008, em face da não comprovação documental e atendimento das normas que justificassem os pagamentos realizados;
a.3) Dispositivos violados: ao art. 37, caput, c/c o art. 70, parágrafo único, da Constituição da República Federativa do Brasil, art. 93 do Decreto-lei 200/1967, art. 66 do Decreto 93.872/1986, arts. 60 a 64 da Lei 4.320/1964.
Alegações de defesa apresentadas
43.	As alegações de defesa apresentadas pelo responsável foram as seguintes, em síntese (peça 41, p. 1-2) :
a) Argumento 01: a citação veiculou afirmação de que não houve apresentação de documentos comprobatórios de despesas realizadas com recursos financeiros repassados pelo MS à P.M. de Autazes/AM em 2008, à conta do Programa de Assistência Farmacêutica Básica:
1. A indigitada Citação relata que não houve apresentação de documentos comprobatórios de despesas realizadas com recursos financeiros repassados pelo Ministério da Saúde à Prefeitura de Autazes/AM no exercício de 2008, à conta do Programa de Assistência Farmacêutica Básica.
b) Argumento 02: o responsável aponta que não obteve cópia dos documentos solicitados junto à Prefeitura Municipal:
2. Conforme foi mencionado na página 3 do TC Processo 029.845/2017-3, ao término do meu mandato em 31.12.2008, foi entregue toda a documentação referente a minha gestão ao meu sucessor. Ocorre que já fiz várias solicitações a Prefeitura requerendo cópia da documentação e não fui atendido e nem tão pouco houve justificativas para tal negação. O que se sabe é que a documentação deixada no arquivo municipal foi extraviada por falta de zelo, deterioração, por exposição à chuva, umidade traças e cupins, não havendo zelo por parte das gestões passadas com o arquivo municipal. Desta forma me sinto impossibilitado de apresentar os documentos comprobatórios referentes às despesas efetuadas com os Recursos da Assistência Farmacêutica.
c) Argumento 03: o responsável informa sobre menção à execução dos recursos da Assistência Farmacêutica em reunião do Conselho Municipal de Saúde, bem assim aponta que no relatório de gestão do exercício de 2008 da Secretaria Municipal de Saúde restou registrado que houve o alcance da meta planejada, concernente à distribuição mensal de medicamentos para as unidades básicas de saúde:
3. No oportuno e objetivando esclarecer que não houve má fé no uso na aplicação dos recursos e nem omissão no dever de prestar contas, apresento os documentos abaixo:
a) Cópia da Ata de 20.03.2008 do Conselho Municipal de Saúde (anexo I) , onde faz citação da destinação a execução dos recursos da Assistência Farmacêutica, totalizando o valor de R$ 112.403,25 (cento e doze mil, quatrocentos e doze reais e vinte e cinco centavos) objetivando a finalidade da compra de medicamentos;
d) Argumento 04: o responsável aponta que no item 4.8 do relatório de gestão da Secretaria Municipal de Saúde, referente ao exercício de 2008, consta a realização de aquisição de medicamentos e insumos para serem distribuídos mensalmente às unidades básicas de saúde:
b) Cópia do Relatório de Gestão do Exercício de 2008 (anexo II) , onde apresenta no item 4.8 Prioridades Estabelecidas e Executadas segundo a Matriz de Programação, a realização da aquisição de medicamentos e insumos para serem distribuídos mensalmente para as Unidades Básicas de Saúde, ou seja, o que foi planejado foi executado, dentre outras ações realizadas no período de 2008.
Análise das alegações de defesa
44.	Em relação ao Argumento 01, o defendente aponta que a citação mencionou que não houve apresentação de documentos comprobatórios quanto aos gastos realizados à conta do Programa de Assistência Farmacêutica Básica, em face dos recursos repassados em 2008. De fato, o ofício de citação deu a entender isso, porém o teor da Constatação n. 337450 do Relatório de Auditoria Denasus n. 14723 foi no sentido de não disponibilização, em sua totalidade, da documentação comprobatória da execução financeira do exercício de 2008 (peça 12, p. 9-12) .
45.	Em relação ao Argumento 02, o defendente aponta que não lhe foi franqueado acesso à documentação pela Prefeitura Municipal de Autazes/AM, documentação essa que assevera ter entregue ao seu sucessor, no final de seu mandato, em 2008. Dessa feita, o responsável reapresenta em 2019 justificativa com o mesmo teor da apresentada à equipe de fiscalização do Denasus em 7/11/2014 (peça 27, p. 21-28) , justificativas essas que também foram registradas na instrução técnica precedente (peça 32, p. 3) e que estão reproduzidas no item 3.3 desta instrução técnica. 
46.	Assim, apesar das justificativas apresentadas pelo responsável à equipe de fiscalização do Denasus em 7/11/2014 (peça 27, p. 21-28) , apesar de a citação do responsável por este Tribunal ter sido efetivada em 16/5/2019 (peça 37) , as alegações de defesa do responsável, datadas de 17/6/2019 (peça 41) , não consta dos autos eventual negativa da Prefeitura Municipal de Autazes/AM em fornecer documentos relacionados às irregularidades por conta de alguma solicitação do ex-gestor para atender à demanda da equipe de fiscalização do Denasus realizada em 13/10/2014 (peça 27, p. 21) ou à citação do TCU, efetivada em 16/5/2019 (peças 36 e 37) . De igual modo, também inexiste neste processo notícia de eventual ação judicial movida pelo responsável para obter provas de defesa. Por essa razão, não se acolhe a alegação de defesa apresentada, quanto ao Argumento 02.
47.	Em face das alegações de defesa apresentadas, quanto ao Argumento 02, foi realizada consulta na internet, onde se obteve a informação que o responsável disputou a eleição de 2012 para o cargo de prefeito municipal de Autazes/AM (gestão: 2013-2016) , porém não foi eleito, ficando em 2º lugar, tendo sido eleito o Sr. Raimundo Wanderlan Penalber Sampaio (Disponível em: http://g1.globo.com/am/amazonas/apuracao/autazes.html. Acesso em: 28 nov. 2019) . No resultado dessa eleição consta também que foi eleito com maior votação para a Câmara de Vereadores o Sr. Thomé Neto. Posteriormente, o mandato do Sr. Wanderlan foi cassado por decisão judicial, sendo que um dos recursos relativos à cassação foi objeto de decisão pela 1ª Turma do STF em 30/9/2014, no Ag. Reg. na medida cautelar na ação cautelar 3.541 - Amazonas (Disponível em: http://redir.stf.jus.br/paginadorpub/paginador.jsp?docTP=TP&docID=6937114. Acesso em: 28 nov. 2014) . Assim, em 12/11/2014 tomou posse como prefeito municipal de Autazes/AM o candidato posicionado em 2º lugar nas eleições de 2012, o Sr. José Thomé Filho, consoante notícia de 27/11/2014 (Disponível em: http://www.reporter-am.com.br/prefeito-de-autazes-poe-a-policia-nas-ruas-para-conter-com-violencia-manifestacoes-populares/. Acesso em: 28 nov. 2019) . Tal situação do responsável no cargo de prefeito perdurou pelo menos até 3/7/2015, quando assinou o Decreto n. 136/2015/PMA-GP, pelo qual nomeou os coordenadores, geral, adjuntos e comitê executivo da VI Conferência Municipal de Saúde, a qual seria realizada em 3 e 4 de agosto de 2015 (Disponível em: http://www.radaroficial.com.br/d/4701597662183424. Acesso em 28 nov. 2019) .  
48.	Em relação ao Argumento 03, o defendente trouxe cópia de Ata do Conselho Municipal de Saúde, datada de 20/3/2008 (peça 41, p. 3-4) . Trata-se de uma mera comunicação de que iriam ser repassados recursos federais ao município para a execução do Programa de Assistência Farmacêutica Básica. Posteriormente, em 4/4/2008, foram emitidas 3 ordens bancárias pelo FNS, relativas as 3 primeiras parcelas dos repasses daquele exercício para a Prefeitura Municipal para a execução do programa governamental, situação essa apontada no Quadro 1 desta instrução técnica (vide item 2) . Por si só, esse argumento não tem o condão de estabelecer nexo causal entre recursos repassados e despesas realizadas. Dessa feita, não se acolhe o Argumento 03, constante das alegações de defesa do responsável. 
49.	Em relação ao Argumento 04, o responsável aponta que no Relatório de Gestão da Secretaria Municipal de Saúde, relativo ao exercício de 2008, o qual foi subscrito pelo Sr. Karém Simão Martins, na condição de Sub-secretário de Saúde, consta que houve a realização da aquisição de medicamentos e insumos para serem distribuídos mensalmente para as Unidades Básicas de Saúde, consoante o item '4.8 Prioridades Estabelecidas e Executadas segundo a Matriz de Programação' daquele documento (peça 41, p. 20-21) . De fato, no referido relatório nota-se que dentre as ações planejadas para o exercício de 2008, essa foi uma das executadas, estando assinalado com um 'x' que se deu com recursos federais, com recursos estaduais e com recursos municipais.
50.	Por outro lado, as cópias dos cheques sacados contra a conta corrente n. 6758-x, da agência n. 3563 do Banco do Brasil (peça 29) demonstram que o favorecido foi a Prefeitura Municipal de Autazes/AM. A referida conta corrente foi a conta bancária para a qual o FNS remeteu os repasses relativos aos recursos para a execução do Programa de Assistência Farmacêutica Básica (bloco da Assistência Farmacêutica) (vide item 2 desta instrução técnica) . A pessoa que movimentava a referida conta corrente era o responsável, consoante informação prestada pelo Banco do Brasil (peça 28) .
51.	A prova documental mencionada no Argumento 04 (Relatório de Gestão) é de caráter genérico e panorâmico, pois não há especificação de quantidades, descrição dos medicamentos adquiridos e/ou fornecedores, portanto não condizente com o disposto nos arts. 60 a 64 da Lei 4.320/1964.
52.	À vista das informações acima expostas, relativas aos documentos trazidos aos autos pelo responsável (peça 41) , com as informações relativas à conta bancária (peça 29) , não se firma o nexo causal entre recursos repassados pelo FNS e despesas efetivadas com aquisição de medicamentos no exercício de 2008. Por essa razão, não há como acolher o Argumento 04, constante das alegações de defesa do responsável.
53.	Por fim, cabe mencionar que foi realizada pesquisa quanto ao signatário do Relatório de Gestão (peça 41, p. 5-23) . Apurou-se que o nome que consta no carimbo 'Karém Simão Martins' aposto no Relatório de Gestão do exercício de 2008 (peça 41, p. 21) é em realidade do Sr. Karan Simão Martins, o qual teve o nome alterado em 2012 por decisão judicial no âmbito do Processo Cível n. 0001971-33.2012.804.0006, publicada no Diário de Justiça do Amazonas, edição de 20/7/2012 (Disponível em: http://www.radaroficial.com.br/d/5309245029351424. Acesso em: 27 nov. 2019) , sendo que anteriormente o mesmo assinava 'Karen Simão Martins'. No cadastro de pessoas físicas da RFB, consta o registro do Sr. Karan Simão Martins, sob o nº XXX.871.082-XX. Além disso, na folha de rosto do Relatório de Gestão aparece protocolo de registro junto ao TCE-AM em 15/9/2009 (peça 41, p. 5) .
54.	Ante todo o exposto, entende-se que as explicações fornecidas pelo responsável, associadas às provas coligidas aos autos, permitem acatar parcialmente as alegações de defesa, em face do acolhimento do Argumento 01 e do não acolhimento dos Argumentos 02, 03 e 04. 
55.	Desse modo, não restou demonstrada a boa e regular aplicação dos valores recebidos do Fundo Nacional de Saúde pela Prefeitura Municipal de Autazes/AM (CNPJ 04.477.642/0001-37) , à conta do Programa de Assistência Farmacêutica Básica, no exercício 2008, em face da não comprovação documental e atendimento das normas que justificassem os pagamentos realizados. Isso posto, propõe-se a condenação em débito do Sr. José Thomé Filho (CPF XXX.612.692-XX) , na condição de Prefeito Municipal de Autazes/AM (gestão: 1/1/2005 a 31/12/2008) , em razão de irregularidades na aplicação de recursos do SUS, apuradas em fiscalização do Denasus, da qual resultou o Relatório de Auditoria Denasus n. 14.723.
Verificação do Prazo de Prescrição da Pretensão Punitiva
56.	Observa-se ter ocorrido a prescrição da pretensão punitiva por parte do TCU que, nos termos do entendimento firmado no Acórdão 1441/2016-TCU-Plenário (Rel. Ministro Benjamin Zymler) , subordina-se ao prazo geral de prescrição indicado no art. 205 do Código Civil, qual seja, dez anos contados a partir da data de ocorrência da irregularidade sancionada, nos termos do art. 189 do Código Civil. As irregularidades discutidas nesta TCE ocorreram no exercício de 2008, portanto há mais de 10 anos.
57.	Além disso, não ocorreu a suspensão do prazo prescricional antes de expirados os 10 anos desde o cometimento das irregularidades. O despacho que ordenou a citação ocorreu em 29/4/2019 (peça 34) .
CONCLUSÃO  
58.	Nesta instrução técnica foram analisadas as alegações de defesa oferecidas pelo Sr. José Thomé Filho (itens 43 a 52 desta instrução técnica) . Foram acatadas parcialmente as alegações de defesa apresentadas pelo responsável (item 54) .
59.	A irregularidade atribuída ao Sr. José Thomé Filho (CPF XXX.612.692-XX) , na condição de Prefeito Municipal de Autazes/AM (gestão: 1/1/2005 a 31/12/2008) , foi a seguinte (peça 36) :
- Não comprovação da boa e regular aplicação dos recursos repassados pela União, em face da não apresentação de documentos comprobatórios de despesas realizadas com recursos financeiros repassados, na modalidade fundo a fundo, pelo Ministério da Saúde à Prefeitura Municipal de Saúde de Autazes/AM, no exercício de 2008, à conta do Programa de Assistência Farmacêutica Básica, evidenciado na constatação 337450 do Relatório de Auditoria do Denasus n. 14723;
60.	Inexistem nos autos elementos que demonstrem sua boa-fé ou a ocorrência de outros excludentes de culpabilidade. Propõe-se que suas contas sejam julgadas irregulares e que o responsável seja condenado em débito (item 55) .
61.	Por fim, propõe-se a exclusão do Sr. Amaro da Silva Dantas (CPF XXX.605.674-XX) da relação processual (item 28) .
PROPOSTA DE ENCAMINHAMENTO 
62.	Diante do exposto, submetem-se os autos à consideração superior, propondo:
a) excluir o Sr. Amaro da Silva Dantas (CPF XXX.605.674-XX) da relação processual (item 28) ;
b) acatar parcialmente as alegações de defesa apresentadas pelo Sr. José Thomé Filho (CPF XXX.612.692-XX) , em face do acolhimento do Argumento 01 e do não acolhimento dos Argumentos 02, 03 e 04 (itens 43 a 52 e 54) ;
c) com fundamento nos arts. 1º, inciso I, 16, inciso III, alíneas 'b' e 'c', e § 2º da Lei 8.443/1992 c/c os arts. 19 e 23, inciso III, da mesma Lei, e com arts. 1º, inciso I, 209, incisos III e IV, e § 5º, 210 e 214, inciso III, do Regimento Interno, que sejam julgadas irregulares as contas do Sr. José Thomé Filho (CPF XXX.612.692-XX) , na condição de Prefeito Municipal de Autazes/AM (gestão: 1/1/2005 a 31/12/2008) , e condená-lo ao pagamento das quantias a seguir especificadas, com a fixação do prazo de quinze dias, a contar das notificações, para comprovar, perante o Tribunal (art. 214, inciso III, alínea 'a', do Regimento Interno) , o recolhimento das dívidas aos cofres do Fundo Nacional de Saúde, atualizadas monetariamente e acrescidas dos juros de mora, calculados a partir das datas discriminadas, até a data dos recolhimentos, na forma prevista na legislação em vigor (item 55) :
	VALOR ORIGINAL (R$) 
	DATA DA OCORRÊNCIA

	30.655,71
	04/04/2008

	10.218,23
	15/05/2008

	10.218,23
	17/06/2008

	10.218,23
	18/07/2008

	10.218,23
	04/08/2008

	10.218,23
	19/09/2008

	10.218,23
	15/10/2008

	10.218,23
	10/11/2008

	10.218,23
	24/12/2008

Valor atualizado do débito, com juros de mora, até 28/11/2019: R$ 310.547,56 (peça 43) 
d) autorizar também, desde logo, se requerido, com fundamento no art. 28, inciso I, da Lei 8.443, de 1992 c/c o art. 217, §§ 1º e 2º do Regimento Interno, o parcelamento da (s) dívida (s) em até 36 parcelas, incidindo sobre cada parcela, corrigida monetariamente, os correspondentes acréscimos legais fixando-lhe o prazo de quinze dias, a contar do recebimento da notificação, para comprovar perante o Tribunal o recolhimento da primeira parcela, e de trinta dias, a contar da parcela anterior, para comprovar os recolhimentos das demais parcelas, devendo incidir sobre cada valor mensal, atualizado monetariamente, os juros de mora devidos, no caso do débito, na forma prevista na legislação em vigor, alertando os responsáveis de que a falta de comprovação do recolhimento de qualquer parcela importará o vencimento antecipado do saldo devedor, nos termos do § 2º do art. 217 do Regimento Interno deste Tribunal;
e) autorizar, desde logo, nos termos do art. 28, inciso II, da Lei 8.443/1992, a cobrança judicial das dívidas, caso não atendidas as notificações;
f) encaminhar cópia da deliberação que vier a ser proferida nestes autos à Procuradoria da República no Estado do Amazonas, nos termos do § 3º do art. 16 da Lei 8.443/1992 c/c o § 7º do art. 209 do Regimento Interno do TCU, para adoção das medidas que entender cabíveis; 
g) enviar cópia do Acórdão que vier a ser proferido ao Ministério da Saúde e a responsável, para ciência, informando que a presente deliberação, acompanhada do Relatório e do Voto que a fundamenta, está disponível para a consulta no endereço www.tcu.gov.br/acordaos, além de esclarecer que, caso requerido, o TCU poderá fornecer sem custos as correspondentes cópias, de forma impressa."
2. O representante do MP/TCU (peça 47) , procurador Rodrigo Medeiros de Lima, concordou, em essência, com a proposta da unidade instrutiva.
	É o relatório.

não há.

Procurador Rodrigo Medeiros de Lima.

TOMADA DE CONTAS ESPECIAL. FNS. SUS. PROGRAMA DE ASSISTÊNCIA FARMACÊUTICA BÁSICA. EXERCÍCIO DE 2008. NÃO APRESENTAÇÃO DE DOCUMENTAÇÃO COMPROBATÓRIA DE EXECUÇÃO. CITAÇÃO. REJEIÇÃO DE ALEGAÇÕES DE DEFESA. CONTAS IRREGULARES. DÉBITO. MULTA PRESCRITA. COMUNICAÇÕES.

TOMADA DE CONTAS ESPECIAL (TCE)

Secretaria de Controle Externo de Tomada de Contas Especial (Secex-TCE).

Trata-se de tomada de contas especial instaurada pelo Fundo Nacional de Saúde (FNS/MS) , originalmente em desfavor dos Srs. Amaro da Silva Dantas e José Thomé Filho, respectivamente secretário municipal de Saúde e prefeito do município de Autazes/AM (gestão: 1/1/2005 a 31/12/2008) , em razão de irregularidades na aplicação dos recursos do Sistema Único de Saúde (SUS) .
2. Ao longo de 2008, foi transferido o valor de R$ 112.403,25 para a execução do Programa de Assistência Farmacêutica Básica (bloco da Assistência Farmacêutica) [footnoteRef:2]. [2:  Peça 6, p. 14-27.] 
3. Em 2014, o Denasus realizou auditoria na Secretaria Municipal de Saúde de Autazes/AM em relação aos repasses do governo federal para o programa Farmácia Básica no exercício de 2008[footnoteRef:3], na qual constatou a necessidade de devolução dos recursos transferidos em razão da não disponibilização, em sua totalidade, da documentação comprobatória da execução financeira[footnoteRef:4]. [3:  Peça 12, p. 3.]  [4:  Peça 12, p. 9-12.] 
4. Conforme apontado na auditoria, a ausência de documentação referente a processos de aquisição de qualquer insumo ou serviço para a saúde contraria os arts. 60 a 65 da Lei 4.320/64; o art. 70, parágrafo único, da CF/88; o art. 33, §4º, da Lei 8.080/90; o art. 11 do Decreto 1.651/95 e o art. 26 da Lei 10.180/01.
5. O Denasus, após ouvir os responsáveis, não acolheu as justificativas apresentadas[footnoteRef:5], visto que não vieram acompanhadas da necessária documentação, e propôs a instauração da devida tomada de contas especial. [5:  Peça 11.] 
6. O relatório do tomador de contas especial[footnoteRef:6] apontou como motivo para a instauração da TCE e impugnação total das despesas a falta de comprovação da aplicação dos recursos transferidos, apontando um débito original de R$ 112.403,25 aos dois responsáveis. [6:  Peça 15.] 
7. Concluída a tomada de contas especial no âmbito do Fundo Nacional de Saúde, o Ministério da Transparência e Controladoria Geral da União certificou[footnoteRef:7] a irregularidade das contas, tendo o dirigente do controle interno concordado com o encaminhamento proposto[footnoteRef:8] e a autoridade ministerial competente tomado conhecimento dos fatos, na forma regulamentar, determinando o envio da TCE ao Tribunal[footnoteRef:9]. [7:  Peça 17.]  [8:  Peça 18.]  [9:  Peça 19.] 
8. No âmbito do Tribunal, diante da falta de informações, a Secretaria de Controle Externo de Tomada de Contas Especial (Secex-TCE) promoveu o saneamento dos autos[footnoteRef:10] e concluiu pela necessidade de citação[footnoteRef:11] do Sr. José Thomé Filho, prefeito de Autazes/AM, visto que era o único responsável pela movimentação da conta corrente destinada à gestão dos recursos transferidos, pela seguinte ocorrência: [10:  Peças 20 a 30]  [11:  Peças 32, 33 e 34.] 
"Não comprovação da boa e regular aplicação dos recursos repassados pela União, em face da não apresentação de documentos comprobatórios de despesas realizadas com recursos financeiros repassados, na modalidade fundo a fundo, pelo Ministério da Saúde à Prefeitura Municipal de Saúde de Autazes/AM, no exercício de 2008, à conta do Programa de Assistência Farmacêutica Básica, evidenciado na constatação 337450, constante do Relatório de Auditoria do Denasus nº 14723;"
9. Devidamente cientificado, o Sr. José Thomé Filho[footnoteRef:12] apresentou alegações de defesa[footnoteRef:13]. [12:  Peças 36 e 37.]  [13:  Peça 41.] 
10. O responsável alegou em sua defesa que entregou toda a documentação referente à gestão dos recursos a seu sucessor e que, após várias solicitações à prefeitura requerendo cópia da documentação, não foi atendido, possivelmente por falta de zelo e deterioração ocorridas no arquivo municipal.
11. Limitou-se, ainda, a apresentar a ata do conselho municipal de saúde e o relatório de gestão, que em nada comprovam a regular aplicação dos recursos.
12. Com base nos documentos apresentados, a Secex-TCE acolheu parcialmente as alegações do responsável, por considerar que o ofício de citação apresentou texto diferente da constatação apresentada pelo Denasus.
13. Em relação ao débito apontado, no entanto, não vislumbrou elementos que pudessem afastá-lo.
14. Por fim, a Secex-TCE propôs[footnoteRef:14] que as contas do responsável fossem julgadas irregulares, atribuindo-lhe o débito apurado, sem a aplicação da sanção prevista no art. 57 da Lei 8.443/1992 em razão de ter ocorrido a prescrição da pretensão punitiva. [14:  Peças 44, 45 e 46.] 
15. O representante do MP/TCU, procurador Rodrigo Medeiros de Lima, endossou o encaminhamento proposto[footnoteRef:15], destacando que não caberia a exclusão do Sr. Amaro da Silva Dantas da relação processual, visto que não foi citado pelo Tribunal. [15:  Peça 47.] 
II
16. Concordo, em essência, com a análise empreendida pela Secex-TCE, corroborada pelo representante do MP/TCU, a qual adoto como fundamento para minhas razões de decidir.
17. Em relação à ausência de comprovação das despesas, os elementos apresentados pelo responsável, em especial os relacionados ao relatório de gestão, são de caráter genérico, sem especificação de quantidades, descrição dos medicamentos adquiridos e/ou fornecedores.
18. Além disso, foram obtidas pela Secex-TCE cópias de cheques sacados contra a conta corrente 6758-x, da agência 3563 do Banco do Brasil[footnoteRef:16], conta bancária para a qual o FNS remeteu os repasses relativos à execução do Programa de Assistência Farmacêutica Básica, cujo favorecido foi o municipal de Autazes/AM, o que quebra o estabelecimento de nexo de causalidade entre o recebimento e a aplicação dos recursos. [16:  Peça 29.] 
19. Em relação ao Sr. Amaro da Silva Dantas, concordo com o afastamento de sua responsabilização, uma vez que, consoante informação[footnoteRef:17] prestada pelo Banco do Brasil, apenas o Sr. José Thomé Filho movimentava aquela conta, não havendo elementos que permitam concluir que o secretário municipal de Saúde geria os recursos. [17:  Peça 28.] 
20. Não tendo sido citado pelo Tribunal, reputo adequado que o nome do secretário municipal de Saúde seja excluído do rol de responsáveis.
21. Assim, inexistindo elementos que permitam concluir pela boa e regular aplicação da totalidade dos recursos repassados, considero que o responsável deva ter suas contas julgadas irregulares, e que seja condenado em débito, sem a aplicação da multa prevista no art. 57 da Lei 8.442/1992, em razão da prescrição da pretensão punitiva.
Diante do exposto, manifesto-me pela aprovação do acórdão que ora submeto à apreciação deste Colegiado. 
TCU, Sala das Sessões Ministro Luciano Brandão Alves de Souza, em TagDataSessao.
Weder de Oliveira 
Relator